ACORDAO-COMPLETO-2447239

ACÓRDÃO 7865/2021 ATA 16/2021 - SEGUNDA CÂMARA

VISTOS, relatados e discutidos estes autos que tratam de atos de pensão militar concedidas pelo Comando do Exército,
ACORDAM os Ministros do Tribunal de Contas da União, reunidos em sessão da Segunda Câmara, diante das razões expostas pelo Relator, com fundamento no art. 71, inciso III, da Constituição Federal e nos arts. 1º, inciso V, 39, inciso II, e 45 da Lei 8.443/1992, em:
9.1. considerar ilegais os atos no interesse de Bernadete Santos da Fontoura Cruz, Carmem Lima de Oliveira, Claudete Fontoura Roncato, Elisabete Fontoura Gomes, Iara Lucia Graziuso Greghi, Ione Terezinha Graziuso Oliveira, Jeanete Fontoura Larratea, Julia Caceres dos Santos, Lira Alexandre, Margareth da Silva, Marily Leite da Silva Ajala, Mena Lucia Lima de Oliveira e Tania Regina Leite da Silva, recusando os respectivos registros;
9.2. dispensar o ressarcimento das quantias indevidamente recebidas, em boa-fé, pelos interessados e beneficiários, consoante o Enunciado 106 da Súmula de Jurisprudência deste Tribunal;
9.3. determinar ao Comando do Exército que:
9.3.1. faça cessar, no prazo de 15 (quinze) dias, contado a partir da ciência desta deliberação, os pagamentos decorrentes dos atos impugnados, sob pena de responsabilidade solidária da autoridade administrativa omissa, consoante disposto nos arts. 71, inciso IX, da Constituição Federal e 262 do Regimento Interno desta Corte;
9.3.2. dê ciência desta deliberação aos interessados, alertando-os de que o efeito suspensivo proveniente da interposição de eventuais recursos, caso não providos, não os exime da devolução dos valores indevidamente percebidos após a notificação;
9.3.3. dê ciência a Jeanete Fontoura Larratea do direito de opção pela manutenção dos proventos de pensão militar, mediante a renúncia a um dos benefícios acumulados indevidamente, encaminhando a este Tribunal, no prazo de 30 (trinta) dias, comprovante da referida ciência;
9.3.4. corrija os proventos da pensão instituída por Reynaldo Graziuso para corresponder ao posto/graduação de 1º Tenente;
9.3.5. envie a esta Corte de Contas, no prazo de 30 (trinta) dias, por cópia, comprovante de que os interessados tiveram ciência desta deliberação;
		       9.4. dar ciência desta deliberação aos interessados e ao Comando do Exército.

Em análise Atos de Pensão militar .

Segunda Câmara

Comando do Exército.

3. Interessados/Responsáveis:
3.1. Interessados: Bernadete Santos da Fontoura Cruz (XXX.101.411-XX); Carmem Lima de Oliveira (XXX.461.837-XX); Claudete Fontoura Roncato (XXX.045.761-XX); Elisabete Fontoura Gomes (XXX.228.741-XX); Iara Lucia Graziuso Greghi (XXX.415.761-XX); Ione Terezinha Graziuso Oliveira (XXX.899.241-XX); Jeanete Fontoura Larratea (XXX.025.740-XX); Julia Caceres dos Santos (XXX.148.951-XX); Lira Alexandre (XXX.811.990-XX); Margareth da Silva (XXX.599.691-XX); Marily Leite da Silva Ajala (XXX.707.911-XX); Mena Lucia Lima de Oliveira (XXX.405.231-XX); Tania Regina Leite da Silva (XXX.844.011-XX).

13.1. Ministros presentes: Aroldo Cedraz (na Presidência), Augusto Nardes (Relator) e Raimundo Carreiro.
13.2. Ministro-Substituto convocado: Marcos Bemquerer Costa.
13.3. Ministro-Substituto presente: André Luís de Carvalho.

AUGUSTO NARDES

Trata-se de atos de concessão de pensão concedidas no âmbito do Comando do Exército. Transcrevo a seguir, com ajustes de forma, a manifestação da Secretaria de Fiscalização de Integridade de Atos e Pagamentos de Pessoal e de Benefícios Sociais (Sefip) sobre os atos em análise:
EXAME TÉCNICO
Procedimentos aplicados
Os procedimentos para exame, apreciação e registro de atos de pessoal encontram-se estabelecidos na Instrução Normativa TCU 78/2018 e na Resolução TCU 206/2007. Essas normas dispõem, em seus arts. 4º, § 2º, e 3º, § 3º, respectivamente, que os atos de pessoal disponibilizados por meio do e-Pessoal devem ser submetidos à crítica automatizada do próprio sistema, com base em parâmetros predefinidos.
Relativamente aos atos de admissão e concessão de aposentadoria, pensão e reforma, as rotinas de crítica das informações cadastradas nos sistemas informatizados de coleta de atos foram elaboradas e validadas levando-se em conta as peculiaridades desses atos. Os itens de verificação do sistema compreendem prazos e fundamentos legais, assim como eventuais ocorrências de acumulação. Tratam-se de verificações mais abrangentes, minuciosas e precisas do que aquelas que podem ser realizadas por mãos humanas, proporcionando um nível de segurança ainda maior.
As críticas aplicadas aos atos encontram-se discriminadas na opção Crítica do Sistema e-Pessoal.
Além da crítica automatizada, há verificação humana adicional no caso de haver alertas do sistema ou informações não formatadas, como esclarecimentos do gestor ou do controle interno.  
As críticas também consideram os registros do Sistema Integrado de Administração de Recursos Humanos (Siape) . O Siape disponibiliza informações atualizadas sobre as parcelas que integram os proventos, diferentemente, portanto, do Sisac, que informa as parcelas no momento do registro do ato. 
SITUAÇÃO DAS REFORMAS QUE ORIGINARAM AS PENSÕES EM ANÁLISE
É importante salientar que esta Corte de Contas, recentemente, mudou o entendimento quanto à possibilidade de o militar já reformado por limite de idade para permanência na reserva receber um posto/graduação acima, para fins de proventos, por ocasião de sua reforma por incapacidade, amparada no art. 110 da Lei 6.880/1980, firmando entendimento de que apenas militares da ativa ou da reserva podem receber a majoração no posto/graduação, conforme texto da lei a seguir:
Lei nº 6880/80
 (...)  
Art. 110. O militar da ativa ou da reserva remunerada, julgado incapaz definitivamente por um dos motivos constantes dos incisos I e II do art. 108, será reformado com a remuneração calculada com base no soldo correspondente ao grau hierárquico imediato ao que possuir ou que possuía na ativa, respectivamente
        § 1º Aplica-se o disposto neste artigo aos casos previstos nos itens III, IV e V do artigo 108, quando, verificada a incapacidade definitiva, for o militar considerado inválido, isto é, impossibilitado total e permanentemente para qualquer trabalho.
        § 2º Considera-se, para efeito deste artigo, grau hierárquico imediato:
        a) o de Primeiro-Tenente, para Guarda-Marinha, Aspirante-a-Oficial e Suboficial ou Subtenente;
        b) o de Segundo-Tenente, para Primeiro-Sargento, Segundo-Sargento e Terceiro-Sargento; e
        c) o de Terceiro-Sargento, para Cabo e demais praças constantes do Quadro a que se refere o artigo 16.
        § 3º Aos benefícios previstos neste artigo e seus parágrafos poderão ser acrescidos outros relativos à remuneração, estabelecidos em leis especiais, desde que o militar, ao ser reformado, já satisfaça às condições por elas exigidas.
  O Acórdão 2225/2019-TCU-Plenário, da Relatoria do Ministro Benjamin Zymler, apresentou nova interpretação na situação supracitada, in verbis:
Sumário
ATOS DE REFORMA. ALTERAÇÃO DE UMA DAS CONCESSÕES PARA ELEVAÇÃO, EM UM GRAU HIERÁRQUICO, DO POSTO SOBRE O QUAL CALCULADOS OS PROVENTOS DO INATIVO, EM FACE DA SUPERVENIÊNCIA DE INVALIDEZ PERMANENTE DECORRENTE DE DOENÇA ESPECIFICADA EM LEI. MILITAR ANTERIORMENTE REFORMADO COM PROVENTOS JÁ CALCULADOS SOBRE O POSTO HIERÁRQUICO SUPERIOR, POR TEMPO DE SERVIÇO. AUSÊNCIA DE PREVISÃO LEGAL PARA EXTENSÃO DA VANTAGEM ESTABELECIDA NO ART. 110 DA LEI 6.880/1980 A MILITARES JÁ REFORMADOS, BEM COMO PARA O ACRÉSCIMO DE DOIS POSTOS NO CÁLCULO DOS PROVENTOS. NEGATIVA DE REGISTRO. DETERMINAÇÕES. LEGALIDADE E REGISTRO DAS DEMAIS CONCESSÕES. (Grifo nosso) 
De acordo com todas as verificações realizadas, para os atos desta instrução, é pertinente observar que todos os instituidores foram reformados inicialmente por idade, posteriormente foram novamente reformados, só que nesta oportunidade por incapacidade/invalidez, situação em que erroneamente tiveram seus proventos majorados para 01 (um) o posto/graduação acima. Ao falecerem, o cálculo ilegal dos proventos veio a incidir sobre a pensão militar deixada, conforme demostrado no quadro a seguir:
	Nº Ato de PMIL
	BASE DE CÁLCULO DOS PROVENTOS

		Posto/graduação da reforma inicial
	Posto/Grad. da reforma  incapacidade/invalidez
	Posto/graduação concedidos na PMil
	Posto/graduação corretos na PMil

	43747/2016
	Major
	Tenente-Coronel
	Coronel *
	Tenente Coronel

	2736/2017
	2º Sargento
	2º Tenente
	2º Tenente
	2º Sargento

	2825/2017
	Gen De Brigada
	Gen De divisão
	Marechal**
	Gen de Exército

	3114/2017
	Cabo
	3º Sargento
	3º Sargento
	Cabo

	11659/2017
	1º Tenente
	Capitão
	Major
	Capitão

	* Militar contribuiu com 01 posto/graduação acima para fins de pensão militar;
** Militar contribuiu com 02 postos/graduações acima para fins de pensão militar;

Assim, pelo exposto, verificados os atos SISAC de reforma inicial e alteração de reforma, os atos de pensão militar em estudo devem receber parecer pela ilegalidade, devendo ser adequada a base de cálculo dos proventos de pensão militar conforme exposto no quadro, por contrariar o disposto no Acórdão 2.225/19- TCU-Plenário.
No que se refere à acumulação de cargos/proventos públicos por parte de beneficiários dos instituidores dos atos em análise, verificou-se que o que se segue no quadro a seguir:
	Ato de PMIL
	Nome do beneficiário
	Acumulação 
	Parecer Sefip

	43747/2016
	BERNADETE SANTOS DA FONTOURA CRUZ, XXX.101.411-XX
	NÃO ACUMULA
	LEGAL

		CLAUDETE FONTOURA RONCATO, XXX.045.761-XX
	NÃO ACUMULA
	LEGAL

		ELISABETE FONTOURA GOMES, XXX.228.741-XX
	NÃO ACUMULA
	LEGAL

		JEANETE FONTOURA LARRATEA, XXX.025.740-XX
	APOSENTADORIA POR IDADE DO INSS E SERVIDORA ESTADUAL
	ILEGAL

		LIRA ALEXANDRE, XXX.811.990-XX
	NÃO ACUMULA
	LEGAL

	2736/2017
	JULIA CACERES DOS SANTOS, XXX.148.951-XX
	NÃO ACUMULA
	LEGAL

	2825/2017
	CARMEM LIMA DE OLIVEIRA, XXX.461.837-XX
	NÃO ACUMULA
	LEGAL

		MENA LUCIA LIMA DE OLIVEIRA, XXX.405.231-XX
	NÃO ACUMULA
	LEGAL

	3114/2017
	MARGARETH DA SILVA, XXX.599.691-XX
	NÃO ACUMULA
	LEGAL

		MARILY LEITE DA SILVA AJALA, XXX.707.911-XX
	NÃO ACUMULA
	LEGAL

		TANIA REGINA LEITE DA SILVA, XXX.844.011-XX
	NÃO ACUMULA
	LEGAL

	11659/2017
	IARA LUCIA GRAZIUSO GREGHI, XXX.415.761-XX
	APOSENTADORIA POR TEMPO DE CONTRIBUIÇÃO
	LEGAL

		IONE TEREZINHA GRAZIUSO OLIVEIRA, XXX.899.241-XX
	SERVIDORA APOSENTADA ESTADUAL
	LEGAL

As acumulações apresentadas acima estão amparadas no art. 29 da Lei nº 3765/60, in verbis:
  Art. 29.  É permitida a acumulação:           
       I - de uma pensão militar com proventos de disponibilidade, reforma, vencimentos ou aposentadoria;         
        II - de uma pensão militar com a de outro regime, observado o disposto no art. 37, inciso XI, da Constituição Federal.         
É oportuno informar que a Sra. JEANETE FONTOURA LARRATEA, XXX.025.740-XX, ato nº 43747/2016, além da pensão militar em estudo acumula mais benefícios civis, sendo 01 (um) cargo ativo no UFRJ e 01 (uma) aposentadoria do Ministério da Saúde em desacordo com os incisos I e II do art. 29 da lei 3.765/60. 
 Sendo os seguintes benefícios civis acumulados cumulativamente com a pensão militar, segundo banco de dados desta Corte: 
	Titular (nome) 
	Situação
	Valor
	Espécie (descrição completa) 
	Data Início

	JEANETE FONTOURA LARRATEA
	Ativo
	4572,97
	SERVIDORA ESTADUAL
	01/09/1994

		Ativo
	1.045
	APOSENTADORIA POR IDADE
	08/08/2014

Assim, a pensão supracitada não deve prosperar, também, pela acumulação ilegal, devendo a interessada supracitada optar por dois benefícios dentre os 03 (três) acumulados. 
CONCLUSÃO 
A abrangência e a profundidade das verificações levadas a efeito fundamentam convicção de ilegalidade dos atos. Assim, cabe proposta no sentido de que sejam considerados ilegais, negando-lhe os registros. 
PROPOSTA DE ENCAMINHAMENTO
Ante o exposto, com fundamento nos arts. 71, inciso III, da Constituição Federal, 1º, inciso V, e 39, incisos I e II, da Lei 8.443/1992 e 260, § 1º e 5º, do Regimento Interno do Tribunal de Contas da União, bem como art. 7º, § 4º da IN 78/2018, propõe-se:
a) considerar ilegais todos os atos de concessão de pensão constantes neste processo por estarem em desacordo com o Acórdão 2225/2225-TCU-Plenário e no caso do ato nº 43747/2016 por, também, existir uma acumulação ilegal por parte da beneficiária JEANETE FONTOURA LARRATEA, XXX.025.740-XX; 
b) dispensar o ressarcimento das quantias indevidamente recebidas de boa-fé pelas interessadas, consoante o disposto no Enunciado 106 da Súmula da Jurisprudência do TCU;
c) determinar ao Comando do Exército que:
c.1) no prazo de 15 (quinze) dias, a contar da ciência desta Deliberação, abstenha-se de realizar pagamentos decorrentes do ato impugnado, sujeitando-se a autoridade administrativa omissa à responsabilidade solidária, nos termos do art. 262, caput, do Regimento Interno/TCU;
c.2) dê ciência, no prazo de 15 (quinze) dias, a contar do recebimento da notificação deste Acórdão, à beneficiária, encaminhando a este Tribunal, no prazo de 30 (trinta dias) , comprovante da referida ciência; e
c.3) alerte aos beneficiários que o efeito suspensivo proveniente da interposição de possíveis recursos perante o TCU não as exime da devolução dos valores percebidos indevidamente após a respectiva notificação, caso os recursos não sejam providos.
d) esclarecer à unidade de origem, com supedâneo no art. 262, § 2º, do Regimento Interno, que a concessão considerada ilegal poderá prosperar mediante a emissão e o encaminhamento a este Tribunal de novo ato concessório, escoimado das irregularidades apontadas nestes autos;
e) proceda a regularização do posto/graduação que serve de base para o cálculo dos proventos de pensão militar;
f) determinar à Secretaria de Fiscalização de Pessoal que monitore o cumprimento das medidas indicada nos subitens 17.d. e 17.e. supra, representando a este Tribunal, caso necessário; e
g) no que se refere apresente a Sra. JEANETE FONTOURA LARRATEA, XXX.025.740-XX, uma das beneficiárias do ato nº 43747/2016, que seja apresentado a ela o direito à opção por 02 (dois) dos benefícios dos 03 (três) que estão sendo pagos atualmente.

não há.

Procurador Rodrigo Medeiros de Lima.

PESSOAL. PENSÃO MILITAR. ELEVAÇÃO DOS PROVENTOS A POSTO SUPERIOR DE MILITAR JÁ REFORMADO, COM BASE NO ART. 110, § 1º, DA LEI 6.880/1980. INVALIDEZ PERMANENTE. AUSÊNCIA DE PREVISÃO LEGAL PARA EXTENSÃO DA VANTAGEM A MILITARES JÁ REFORMADOS. ACUMULAÇÃO INDEVIDA. ILEGALIDADE. DETERMINAÇÕES.

PENSÃO MILITAR (PMIL)

Secretaria de Fiscalização de Integridade de Atos e Pagamentos de Pessoal e de Benefícios Sociais (Sefip).

Em exame, cinco atos de pensão militar concedidas pelo Comando do Exército.
2.	A Secretaria de Fiscalização de Integridade de Atos e Pagamentos de Pessoal e de Benefícios Sociais - Sefip, se manifestou pela ilegalidade de todos os atos em exame, ante a concessão de promoção para grau hierárquico superior, em face de invalidez adquirida após a reforma. O fundamento seria o disposto no art. 110, § 1º, da Lei 6.880/1980 (Estatuto dos Militares) , na redação dada pela Lei 7.580/1986:
Art. 110. O militar da ativa ou da reserva remunerada, julgado incapaz definitivamente por um dos motivos constantes dos incisos I e II do art. 108, será reformado com a remuneração calculada com base no soldo correspondente ao grau hierárquico imediato ao que possuir ou que possuía na ativa, respectivamente. 
§ 1º Aplica-se o disposto neste artigo aos casos previstos nos itens III, IV e V do artigo 108, quando, verificada a incapacidade definitiva, for o militar considerado inválido, isto é, impossibilitado total e permanentemente para qualquer trabalho.
3.	Como se depreende da leitura do dispositivo legal, o benefício se destina, expressamente, ao militar da ativa ou da reserva remunerada, sendo impróprio incluir sob seu alcance a figura do militar reformado. À vista disso, os referidos atos devem ser considerados ilegais, com a recusa dos respectivos registros.
4.	Quanto ao ato da beneficiária Jeanete Fontoura Larratea, observo a acumulação indevida de 3 benefícios, sendo dois civis e um militar, ora em análise. A acumulação representa violação ao previsto no art. 29, incisos I e II da Lei 3.765/60, devendo a interessada optar por dois benefícios dentre os três que percebe atualmente.
5.	Acompanho, com as vênias de estilo, a proposta do Ministério Público junto ao TCU quanto à necessária correção no que tange aos proventos da pensão militar instituída por Reynaldo Graziuso (peça 6) , devendo os valores corresponderem ao posto/graduação de 1º Tenente, e não como consta.
       Diante do exposto, voto no sentido de que este Colegiado adote a deliberação que ora submeto a sua apreciação.
TCU, Sala das Sessões Ministro Luciano Brandão Alves de Souza, em 18 de maio de 2021.
Ministro JOÃO AUGUSTO RIBEIRO NARDES 
Relator